臺灣高雄地方法院民事判決　九十一年度訴字第一七六號
　　原　　　告　甲○○
　　被　　　告　乙○○
右當事人間請求返還保證金事件，本院判決如左：
    主      文
原告之訴及假執行之聲請均駁回。
訴訟費用由原告負擔。
    事      實
甲、原告方面：
一、聲明：
（一）被告應給付原告新台幣（下同）一百五十萬元，及自民國八十六年四月二十四
      日起至清償日止，按週年利率百分之五計算之利息。
（二）訴訟費用由被告負擔。
（三）願供擔保請求宣告假執行。
二、陳述：
（一）原告於八十五年二月五日，以所有坐落於高雄縣鳳山市○○○段三０二及三０
      七地號二筆土地，面積共計四百十一平方公尺（下稱系爭土地），與被告乙○
      ○即訴外人宏堂建設股份有限公司（下稱宏堂公司）副總經理簽訂合建房屋契
      約書（下稱系爭合建契約），依合約書第四條規定：「其分屋方式，由甲方（
      即原告）取得本案Ａ棟七號陸房雙車庫，合計七八‧四八坪乙棟」，因原告提
      供之建地，曾向高雄縣鳳山市農會（下稱鳳山市農會）貸款一百五十萬元，被
      告為取得原告之信任，並於契約書第十六條規定：「本約簽訂時之原有他項設
      定部分，由乙方先代為清償，甲方清償乙方代墊款之辦法於完工交屋時貸款清
      償」，是該一百五十萬元乃被告保證依約履行，交屋時品質無瑕之保證款。詎
      被告為取得該筆清償貸款，竟勾結訴外人台中商業銀行股份有限公司高雄分行
      （下稱台中商銀高雄分行）貸款承辦人即訴外人朱裕盟，於建屋完成取得建照
      前，佯稱願代被告辦理貸款，於八十六年四月二十三日，由朱裕盟通知原告，
      謂貸款已下來，請至該分行取款，原告至該分行後因年事已高，行動不便，老
      眼又昏花，不便填寫取款條，朱裕盟竟佯稱欲幫原告代辦，原告不疑有他，乃
      將印章交予朱裕盟代辦，俟其辦妥後，原告欲領款時，朱裕盟竟告知該筆一百
      五十萬元貸款（下稱系爭借款）已轉帳於宏堂公司帳戶，原告即與台中商銀人
      員及朱裕盟理論，未經原告同意怎能擅自轉帳，朱裕盟則稱係被告交待囑咐，
      於是找來被告對質理論，原告當場即否認同意轉帳，但台中商銀仍執意不勾銷
      此筆轉帳款，原告乃以存証信函否認該放款轉帳之效力，並依法向台灣高雄地
      方法院檢察署（下稱高雄地檢署）對被告及朱裕盟依共同詐欺罪嫌提出刑事告
      訴，雖遭檢察官不起訴處分確定，但民事清償貸款部分現仍在台灣高等法院高
      雄分院訴訟中。再者，被告並未依約完成興建房屋，蓋被告所交付之房屋（坐
      落高雄縣鳳山市○○○段二九七之六號；建號為高雄縣鳳山市○○○段四二七
      八號─下稱系爭房屋），建物權狀登記面積僅二百二十五點九五平方公尺，而
      依雙方約定之房屋面積則為七十八點四八坪，以每坪三點三三平方公尺折算，
      為二百五十九點四四平方公尺，已短缺三十三點四九平方公尺，被告既未依約
      定履約，短少十坪有餘，原告並無由交付此筆保證款之義務。而被告竟勾結朱
      裕盟擅自將原告應取得之系爭借款，在未經原告同意下，不法為之轉帳於宏堂
      公司，而原告與宏堂公司又無何債務瓜葛，自屬共同侵害原告之財產權，依民
      法第一百九十七條第二項之規定，被告自應退還此筆不法轉帳之利益即保證金
      款項，為此求為判決如原告聲明所示。
三、證據：提出合建契約書、存證信函、土地所有權狀、告訴狀、高雄地檢署八十六
    年度偵字第一四七五四號不起訴處分書、本院八十六年度訴字第二三九六號民事
    判決書、台灣高等法院高雄分院八十八年度上更（一）字第七十四號民事判決書
    、建築改良物所有權狀等影本各一份及照片十幀為證。
乙、被告方面：
一、聲明：求為判決如主文所示。
二、陳述：被告固與原告簽訂系爭合建契約書，但因原告提供之土地地形關係（畸零
    地），實際使用面積為三百七十一平方公尺，惟被告已將自同區段二九七地號分
    割而來之二九七之八（面積四十平方公尺）土地補償原告，且無償為原告增建四
    樓陽台，以彌補原告損失。又原告提供合建之三０七號土地，因原告曾向鳳山市
    農會抵押貸款一百五十萬元，依照合建契約書第十六條之約定，此部分貸款由被
    告先向鳳山市農會清償，原告於房屋興建完成交屋時，再以分配之房屋向台中商
    行貸款向被告清償，當時原告亦同意嗣後向台中商銀所貸之系爭一百五十萬元借
    款直接匯給被告，原告主張係爭借款，係要擔保系爭房屋無瑕疵之保證款，顯與
    兩造約定之事實不符，被告與朱裕盟並無共同侵害原告財產權之情事；至於原告
    主張被告所交付之房屋尚未完工乙節，因該部分地上物坐落基地是高雄縣鳳山市
    ○○○段二九三地號之國有水利地，並非系爭合建契約得合法興建之基地，且原
    告又不願再支付額外之建築費用，被告自無繼續興建之義務，求為判決如主文所
    示等語。
三、證據：土地所有權狀、土地登記簿謄本、高雄縣政府建設局建造執照、高雄縣鳳
    山地政事務所建物測量成果圖、建物登記謄本、地籍圖謄本、建築改良物所有權
    狀各一份為證。
丙、本院依職權向台中商銀調取系爭借貸相關資料。
    理      由
一、原告主張：兩造於八十五年二月五日簽訂系爭合建契約，然被告為取得原告向台
    中商銀所貸之系爭借款，竟勾結台中商銀承辦人朱裕盟，於系爭房屋興建完成取
    得建照前，未經原告同意，擅將系爭借款轉帳於宏堂公司帳戶內，且被告所交付
    之系爭房屋尚未興建完成，建物權狀面積與雙方約定面積短缺三十三點四九平方
    公尺，被告既未依約定履約，原告即無交付此筆一百五十萬元保證款之義務，被
    告勾結朱裕盟將原告應取得之貸款轉帳於宏堂公司之行為，自屬共同侵害原告之
    財產權，爰依民法第一百九十七條第二項不當得利法律關係（法律效果準用），
    求為判決如原告聲明所示。被告辯稱：因原告提供合建之三０七號土地曾向鳳山
    市農會抵押貸款一百五十萬元，兩造即約定由被告先代為清償，於原告取得系爭
    房屋後，再向台中商銀貸款清償，原告主張系爭借款，係要擔保系爭房屋無瑕疵
    之保證金等情，與事實不符，又因原告提供之土地部分為畸零地，無法全部供建
    築基地使用，致系爭房屋實際面積較約定建築面積短少，惟被告已補償原告損失
    ，至於原告主張系爭房屋尚有部分工程未完工部分，因該工程坐落之基地為國有
    水利地，被告本不得在該土地上興建任何建物，且原告又不願再支付額外建築費
    用，故無法繼續興建該部分工程等語，請求判決如主文所示。
二、原告主張之事實，雖提出合建契約書、存證信函、土地所有權狀、告訴狀、高雄
    地檢署八十六年度偵字第一四七五四號不起訴處分書、本院八十六年度訴字第二
    三九六號民事判決書、台灣高等法院高雄分院八十八年度上更（一）字第七十四
    號民事判決書、建築改良物所有權狀等影本各一份及照片十幀為證；惟被告否認
    原告主張之事實，並以前詞置辯。故本件應審究者為：被告與朱裕盟有無共同侵
    害原告財產權之事實（即被告有無勾串朱裕盟將系爭一百五十萬元借款擅自轉入
    宏堂公司帳戶）？茲將本院判斷內容詳述如下：
（一）兩造於八十五年二月五日簽訂系爭合建契約書，由原告以其所有之系爭土地
      提供予被告合作興建房屋，惟上開三０七號土地原告已向鳳山市農會抵押貸款
      一百五十萬元，雙方即約定由被告先代為清償該筆一百五十萬元貸款，於房屋
      興建完工交屋後，再由原告以分配到之房屋向台中商銀貸款清償被告，故合建
      契約書第十六條約定：「本合約土地如有來歷不明、瓜葛糾紛或他項權利設定
      及預告登記案件情事，應由甲方（原告）於本約成立之日起予以負責處理。本
      約簽訂時之原有他項設定部分，由乙方（被告）先代為清償，甲方清償乙方代
      墊款之辦法於完工交屋貸款清償。」等語，而被告嗣後已依約向鳳山市農會清
      償原告積欠之一百五十萬元借款乙節，已據被告陳明在卷，復有上開三０七號
      土地登記謄本及合建契約書各一份為證。雖原告主張依據合建契約書第十二條
      ：「甲乙雙方應切實照合約履行，如甲方違約時，甲方除將所收之保証金加倍
      全部退還（無息）予乙方外，同時並須賠償乙方已施工之工程損失及其他因該
      工程而支出之一切費用（可由乙方另列清冊）；若乙方違約，則甲方可沒收乙
      方之保證金。」之約定內容，可知系爭借款係保證被告確實履約之保證款等語
      ，然此為被告所否認，且觀諸合建契約書第十二條，亦僅約定契約之一方違約
      時他方可沒收違約金，除此之外，並未載明系爭借款係被告履約之保證款等語
      ；再參酌合建契約書第十六條已明白約定：被告須以系爭房屋貸款清償被告代
      墊之一百五十萬元貸款等情觀之，足認系爭借款是要清償被告代原告清償鳳山
      市農會之一百五十萬元貸款，故原告主張系爭借款乃被告保證依約履行、交屋
      時品質無瑕之保證款乙事，顯無可採。
（二）又證人即台中商銀高雄分行職員朱裕盟到庭證稱：「本件系爭借款的前半年左
      右宏堂建設向我們銀行辦理融資貸款，之前先用土地向我們來辦理建築融資，
      土地的所有權人是原告及另一訴外人（蔣萬傳），撥款之前我們都有跟分戶的
      名義所有權人通知，要他們來簽取款條，要把錢撥給宏堂建設，銀行在辦理建
      築融資的流程均是如此，本件沒有簽付款委託書，只有簽取款條，撥款都是撥
      到各分戶的戶頭，再由各分戶簽取款條，匯款轉帳抵充宏堂建設對我們銀行的
      債務，其他另四個分戶也都是依此流程，都沒有異議。」、「（問）在請原告
      簽取款條時有無告知系爭款項是要抵充宏堂建設對你們銀行的債務？（答）有
      ，當時有告知原告，宏堂有以土地辦理融資貸款，現在房子都蓋好了，要以分
      戶房子抵押借款來沖抵宏堂的債務，當時原告沒有異議，所以有簽名蓋章。」
      等語在卷（九十一年三月二十七日言詞辯論筆錄），並有與證述內容相符之借
      據、簡易資料查詢單各一紙及活期存款取款憑條、授信資料查詢單各五份為證
      ，而朱裕盟又是系爭借款之實際經辦人員，對於借貸過程知悉甚詳，其證詞堪
      信為真實。揆諸朱裕盟前開證詞，顯見原告於宏堂公司向台中商銀辦理本件建
      築融資時，即已知悉融資借貸流程，且於八十六年四月二十三日於台中商銀簽
      立取款條時，亦明瞭朱裕盟欲將該筆借款轉帳入宏堂公司之帳戶內，以抵充宏
      堂公司積欠台中商銀之債務，其主張被告勾結朱裕盟，趁伊年事已高、老眼昏
      花，不便填寫取款條之機會，擅將系爭一百五十萬元借款轉帳於宏堂公司帳戶
      等語，顯與事實不符。
（三）按消費借貸因金錢或其他代替物之交付而生效力，固為修正前民法第四百七十
      五條所明定，但所謂「交付」，原不以現實交付為限，倘貸與人已依轉帳方式
      ，將貸款撥入借用人之銀行帳戶內以代交付者，自仍發生與現實交付同等之效
      力。查原告以訴外人蒙筱萍為連帶保證人，書立借據及約定書，於八十六年四
      月二十三日向台中商銀借貸系爭款項，該款已撥入原告於台中商銀所開設之活
      存帳戶內，為兩造所不爭執，復有借據、授信資料查詢單各一份在卷為證。觀
      之該款撥入後原告仍執有其活期存款存摺，及其自認進而親自簽名、蓋章填具
      系爭取款憑條以取款，有活期存款取款憑條一紙足憑，原告對於該撥入款項已
      有實際上之管領力，貸與標的物已完成交付，至為明確。又原告嗣於八十六年
      五月二十三日及同年六月二十三日已先後支付系爭借款第一、二期應行攤還之
      本息，復為兩造所不爭執，亦有交易明細查詢單一張足證，如原告未同意系爭
      借款轉帳，何以於轉帳後仍攤還二期之本息？再徵諸系爭取款憑單上列有轉帳
      科目及帳號各欄字樣之記載，及證人朱裕盟亦明確證稱原告確有同意轉帳等情
      ，足證該項轉帳已經原告同意，此與合建契約書第十六條約定：原告應將系爭
      房屋抵押貸款清償被告代墊之款項意旨相符。被告辯稱：系爭借款係要還伊，
      當時有該款要轉帳撥入伊帳戶之協議等語，自屬可採。再者，被告與朱裕盟因
      系爭借款轉入宏堂公司帳戶，遭原告向高雄地檢署提起刑事詐欺告訴，經高雄
      地檢署檢察官以罪嫌不足予以不起訴處分確定，有高雄地檢署八十六年度偵字
      第一四七五四號不起訴處分書一份在卷可稽，足證被告辯稱並無侵害原告財產
      權等情，堪予採信。
（四）至原告主張被告所交付之房屋尚未興建完成，建物權狀登記面積與約定之面積
      短少三十三點四九平方公尺云云。惟查：系爭合建房屋坐落之基地，除原告提
      供之系爭二筆土地外，另由訴外人蔣萬傳提供坐落同地段二九七、二九八、二
      九九及三０一之一等四筆土地，該六筆土地合併分割為二九七、二九七之一至
      二九七之八等九筆土地，再以宏堂公司為借款人，上開供合建使用之土地設定
      抵押權，向台中商銀辦理建築融資，實際建築基地為二九七、二九七之一至二
      九七之七等八筆土地（另二九七之八號土地登記為原告所有），共興建四層樓
      透天式鋼筋混泥土住宅共七戶，原告分配一戶（系爭房屋），且被告已於八十
      六年五月十六日將房屋交付原告使用等情，為兩造所不爭執，並有建物登記謄
      本一份為證。雖被告所提供之系爭土地面積為四百十一平方公尺，然因地形因
      素（畸零地），故實際使用原告土地面積僅三百七十一平方公尺，致原告分配
      之系爭房屋面積與約定之建築面積短少約三十三點四九平方公尺，惟被告已將
      合併分割後未使用之二九七之八地號土地（面積為四十平方公尺），移轉登記
      為原告所有，以補償系爭房屋面積短少之損失，有二九七之八號土地所有權狀
      （載明原告權利範圍為萬分之七千三百十三）及高雄縣政府建設局建造執照（
      載明合建之七間房屋所使用之基地為二九七、二九七之一至二九七之七等八筆
      土地，並未包含移轉登記予原告之二九七之八號土地）各一份為證。被告既已
      依原告與蔣萬傳提供之土地型態實情予以興建，並補償原告短少面積之損失，
      足認被告已依照合建契約第二條所定「本合約甲方所提供之土地雙方協議同意
      興建四層樓透天式鋼筋混泥土住宅共七戶，除依照建築法令規定以最高建蔽率
      為原則外，乙方應依法合理充分利用。」之契約本旨履行，並無可歸責之事由
      。至原告另主張系爭房屋後方，尚有水泥鋼筋樁未完工，並提出照片十二幀為
      證，經查：原告所提照片所示位置，為系爭房屋後方同地段二九三地號之國有
      水利地，非原告或蔣萬傳所提供合建使用土地之事實，為兩造所不爭執，復有
      建物登記謄本及建物申請位置設計圖各一份為證。該土地既為國有，自非系爭
      合建契約得合法建築之基地，被告自不得在該國地上興建建物；且原告亦表示
      不願另出資僱請被告繼續興建該部分工程，被告自無於該國有土地上繼續興建
      該工程之義務，原告據此主張被告有違約之情，顯屬無據，併此敘明。
（五）綜上所述，系爭一百五十萬元借款既是原告依約應返還被告之代墊款，原告亦
      同意朱裕盟將系爭借款轉帳予宏堂公司，以清償宏堂公司積欠台中商銀之債務
      ，且被告又無違約之情，準此以觀，被告與朱裕盟即無共同侵害原告財產權之
      情事，原告對被告即無因侵權行為所生之損害賠償請求權。從而原告依據民法
      第一百九十七條第二項不當得利法律關係（法律效果準用不當得利），請求被
      告返還系爭一百五十萬元轉帳款，為無理由，應予駁回。
三、原告受敗訴判決，其假執行之聲請即失所依據，應併予駁回。
四、本案事證已臻明確，兩造其餘主張陳述及所提之證據，均毋庸再予審酌，附此敘
    明。
據上論結，本件原告之訴為無理由，依民事訴訟法第七十八條，判決如主文。
中　　　華　　　民　　　國　　九十一　　年　　　五　　　月　　二十二　　日
                              臺灣高雄地方法院民事第二庭
~B法　　　官　唐照明
右為正本係照原本作成。
如不服本判決，應於送達後廿日內，向本院提出上訴狀並表明上訴理由，如於本判決
宣示後送達前提起上訴者，應於判決送達後十日內補提上訴理由書（須附繕本）。
中　　　華　　　民　　　國　　九十一　　年　　　五　　　月　　二十三　　日
~B法院書記官　唐美玲
